【裁判字號】    91,保險,12
【裁判日期】    920107
【裁判案由】    給付保險金
【裁判全文】
臺灣台南地方法院民事判決  九十一年度保險字第一二號
    原      告  乙○○
    訴訟代理人  郁旭華律師
                王燕玲律師
    被      告  興農人壽保險股份有限公司
    法定代理人  甲○○
    訴訟代理人  戴世瑛律師
右當事人間請求給付保險金事件，本院判決如左：
    主    文
被告應給付原告新台幣佰萬元，及自民國九十一年一月三十日起至清償日止，按週
年利率百分之十計算之利息。
訴訟費用由被告負擔。
本判決於原告以新臺幣壹佰萬元為被告供擔保後，得假執行；但被告如於假執行程序
實施前，以新臺幣佰萬元為原告預供擔保，得免為假執行。
    事    實
甲、原告方面：
  一、聲明：除假執行供擔保金額外，如主文所示。
  二、陳述：
  （一）原告乙○○於民國九十年十月二十四日，以其為要保人，其父馮長榮為被保
        險人，向被告投保保險金額新台幣（下同）三百萬元之「興農傷害保險」，
        並指定其為受益人。惟被保險人馮長榮於九十一年一月六日下午六時許騎機
        車行經台南市○○路○段安南高幹二二四號前，適有訴外人郭明峰駕駛車號
        ３Ｓ—１６０７號吉普車，沿台南市○○區○○路六段劃有行車分向線之雙
        向二車道由西往東行駛，途經上開地點，應注意在遵行車道內行駛，及車前
        狀況，遇對面有來車交會時，不得超車，以避免危險之發生，而依當時情形
        ，並無不能注意情事，詎訴外人郭明峰為超越前面機車，竟疏未注意對向車
        道有無來車，而跨越黃色虛線駛入對向車道內，訴外人郭明峰之吉普車左前
        保險桿因而擦撞機車左前車身，致被保險人馮長榮左大腿與左小腿撞壓挫傷
        斷裂，引起失血性休克，經送醫急救不治死亡，而訴外人郭明峰之過失致人
        於死犯行，亦經鈞院九十一年度交簡字第三七號刑事簡易判決判處有罪確定
        在案。
  （二）原告於九十一年一月十四日填具理賠申請書，向被告申請被保險人馮長榮因
        上述車禍意外身故之保險金三百萬元，然被告竟以本件車禍係被保險人馮長
        榮酒後騎車造成，依保險契約第九條第一項第三、四款約定乃除外責任云云
        為由，而拒絕理賠。查本件傷害保險契約第九條第一項第三款係約定：「被
        保險人『直接因』下列事由致成死亡‧‧‧本公司不負給付保險金的責任。
        ‧‧‧三、被保險人『犯罪行為』‧‧‧」，惟按服用毒品、麻醉葯品、酒
        類或其他相類之物，不能安全駕駛動力交通工具而駕駛者，處一年以下有期
        徒刑、拘役或三萬元以下罰金，刑法第一百八十五條之三固有明文。惟被告
        所舉法務部八十八年五月十一日會議決議，認凡酒精濃度呼氣已達每公升○
        ‧五五毫克以上，即屬不能安全駕駛云云，充其量僅屬行政命令。是本件尚
        難徒憑被保險人馮長榮酒測值超過上開會議標準，即認已達不能安全駕駛之
        程度，而與刑法第一百八十五條之三構成要件相符，被告辯稱本件因被保險
        人之犯罪行為而生事故云云，即不可採！再者，本件車禍係因訴外人郭明峰
        貿然超車過失肇禍致直接造成被保險人馮長榮死亡之原因，自不能僅被保險
        人馮長榮酒精濃度值過量，即逕推斷其車禍當時已達不能安全駕駛之程度，
        而直接因己「犯罪行為」致成死亡。
  （三）本件保險契約第九條第一項第四款係約定：「被保險人『直接因』下列事由
        致成死亡、殘廢或重大燒燙傷時，本公司（即被告）不負給付保險金責任。
        ‧‧‧四、被保險人飲酒後駕（騎）車，其吐氣或血液含酒精成份超過道路
        交通法令規定標準者」，是解釋上，應以被保險人飲酒後鴐（騎）車，其吐
        氣或血液所含酒精成份超過道路交通法令規定標準，致直接造成死亡者，保
        險人始不負給付保險金責任。即被保險人飲酒過量駕（騎）車與保險事故之
        發生，必須有「直接因果關係」，始為除外責任條款規範之範圍。本件被保
        險人馮長榮之死亡係因訴外人郭明峰超車不當，跨越行車分向線，駛入對向
        車道撞擊馮長榮而致死，是其死亡應屬他人不法加害行為所直接造成無疑。
        此姑不論被保險人馮長榮是否確係酒後騎車超出標準值，但其因車禍造成死
        亡之結果，乃係訴外人郭明峰過失所致，其間且有直接因果關係甚明，而與
        被保險人馮長榮是否酒後騎車並無直接因果關係。是縱認被保險人馮長榮酒
        後駕車，其吐氣或血液所含酒精成份超過道路交通法令規定標準，但其與保
        險事故之發生欠缺直接因果關係，實難認合乎上述除外責任之約定。
  （四）被保險人馮長榮於本件車禍後送醫之酒測值固高於交通法令規定之標準，惟
        人類酒後之生理反應如何，實因人而異，不可一概而論，被告所舉酒後現象
        僅係一般性之意見而已，並不足証明本件被保險人馮長榮於酒後騎機車，必
        然發生被告所稱駕駛能力變壞，甚至明顯酒醉、步履蹣跚狀態。況且本件車
        禍事故前，被保險人馮長榮自出發後一路行駛十五至二十分鐘均安然無事，
        又依刑案卷証資料所示，被保險人馮長榮被撞擊之際，仍正常行駛在其車道
        內，而未見有因酒後駕車超速、蛇行、越線等任何違規情事，可徵本件車禍
        之發生與被保險人馮長榮酒後駕車尚無關聯。再者，訴外人郭明峰肇事後經
        酒測結果無任何酒精反應，可知如訴外人郭明峰未酒後駕車者，於當時情狀
        ，猶避剎不及撞上被保險人馮長榮，是即便被保險人馮長榮未飲酒，又如何
        能就對向突然且急速迎面之來車（按碰撞前兩車之相對速度應達時速近一百
        公里），採取任何防範措施？故被告辯稱苟被保險人馮長榮未酒後駕車即可
        防免事故之發生云云，純屬臆測之詞。
  （五）鈞院囑託台灣省台南區車輛行車事故鑑定委員會鑑定本件車禍責任歸屬，其
        鑑定意見為「一、郭明峰駕駛小客貨車，超車不當，為肇事原因。二、馮長
        榮無肇事因素（血液酒精濃度測定值超過標準駕駛重機車有違規定）」，又
        此經台灣省車輛行車事故覆議鑑定委員會覆議結果仍認：照原鑑定意見，惟
        意見一、文詞改為「郭明峰夜晚駕駛自小客貨車，於對向車道有來車交會時
        違規超車，為肇事原因」。易言之，被保險人馮長榮並無肇事因素，且訴外
        人郭明峰已非「超車不當」，而係「違規超車」。準此，本件被保險人馮長
        榮之死亡乃因訴外人郭明峰違規超車之外來力量突然介入所生，被保險人馮
        長榮駕駛機車在其車道內正常行駛遽遭對向來車撞及，應無過失及肇事因素
        可言。至於台灣大學醫學院（下稱台大醫學院）鑑定結果認：「一、依一般
        人而言，當血液中酒精濃度達到20mg/dL（雖未達違規之50mg/dL），對生理
        就會有影響。至於是否影響其駕駛能力，則往往因人之耐酒力而異，尚需佐
        以生理反應之鑑定。本案馮長榮先生血液中酒精濃度達157mg/dL，無法排除
        其駕駛能力不受酒精之影響。二、本案肇事之直接因果關係，主係肇事者郭
        明峰先生逆向超車所致。受害者馮長榮先生酒後駕車，尚難排除其間接之因
        果關係。」。惟查：前述鑑定結果一、所為之鑑定事項，係屬該鑑定機關台
        大醫學院之專業領域，固無疑問，其鑑定結果一、認「至於是否影響其駕駛
        能力，則往往因人之耐酒力而異，尚需佐以生理反應之鑑定。」，亦屬的論
        ，然本件被保險人馮長榮因車禍致死，已無從為酒後生理反應之鑑定，即無
        法証明馮長榮酒後駕駛足以影響其駕駛能力。至鑑定結果一、雖謂「本案馮
        長榮先生血液中酒精濃度達157mg/dL，無法排除其駕駛能力不受酒精之影響
        。」等語，充其量僅能認為馮長榮酒後駕駛有可能影響其駕駛能力而已，惟
        仍無確切之証據足以証明影響其駕駛能力。又前述鑑定結果二、所為之鑑定
        事項，乃涉及車禍案件責任之歸屬，應非該鑑定機關之專業領域，況本件所
        涉車禍事故先後業經台灣省台南區車輛行車事故鑑定委員會、台灣省車輛行
        車事故覆議鑑定委員會鑑定及覆議鑑定，均認本件被保險人馮長榮無肇事因
        素，俱如前述，準此，台大醫學院既非車禍事故之專業鑑定機關，自難徒憑
        鑑定結果二、所稱：「受害者馮長榮先生酒後駕車，尚難排除其間接之因果
        關係」寥寥數語，即足認馮長榮酒後駕車與本件車禍有因果關係存在。何況
        ，本件被保險人馮長榮之死亡，係因訴外人郭明峰違規超車之外來力量突然
        介入所生，被保險人馮長榮駕駛機車在其車道內正常行駛遭撞及，並無過失
        及肇事因素可言，則本件被保險人馮長榮對上述交通事故既無肇車因素，故
        其死亡並非酒後駕車所致，兩者尚無因果關係甚明，被告以保險契約第九條
        第一項第四款除外責任置辯，即無可採。
  （六）保險乃最大誠信契約，其內涵當然包括「契約若有疑義時，以作有利於被保
        險人之解釋為原則」，即保險法第五十四條第二項之明文規定。本件兩造所
        爭執者，乃傷害保險契約第九條第一項第三、四款之除外責任之解釋，然上
        述條款係約定：「被保險人直接因下列事由致成死亡‧‧‧不負給付保險金
        的責任」，而非約定：「被保險人凡有下列事由致成死亡‧‧‧不負給付保
        險金的責任」等語，是在解釋上，須被保險人之飲酒過量駕車或犯罪行為，
        與保險事故之發生，兩者間有直接因果關係存在，保險人始不負給付保險金
        責任；否則，若謂被保險人凡有飲酒過量駕車或犯罪行為之情形者，保險人
        即可不負給付保險金責任云云，除與保險契約明文約定不符外，更有違前揭
        保險法之規定。本件被保險人馮長榮縱有飲酒過量騎車之情，然試問：於此
        情形，就必然不能安全駕駛嗎？就必然會發生車禍嗎？且必然會因而致死嗎
        ？本件被保險人馮長榮因車禍而死亡，實乃外力突然加諸所致，詎被告竟據
        此辯稱仍有直接關聯且屬犯罪行為云云，顯然過度擴張且為不利於被保險人
        之解釋契約，置「保險為最大誠信契約」之理念於不顧，殊不值取！
  三、證據：提出興農傷害保險保險單、台灣台南地方法院檢察署九十一年度偵字第
      一五八七號起訴書、相驗屍體証明書、理賠申請書、被告通知函、台灣高等法
      院台中分院九十年度保險上易字第六號判決書、保險雜誌理賠討論區專欄、最
      高法院九十年度台上字第一二五七號判決書各一件為證（以上均為影本）。
乙、被告方面：
  一、聲明：
  （一）原告之訴及假執行之聲請均駁回。
  （二）如受不利判決，願供擔保，請准宣告免為假執行。
  二、陳述：
  （一）本件原告固有向被告投保，依兩造所立「興農傷害保險」第九條除外責任第
        一項之約定：「被保險人直接因下列事由致成死亡、殘廢或重大燒燙傷時，
        本公司不負給付保險金的責任：三、被保險人之犯罪行為。四、被保險人飲
        酒後駕（騎）車，其吐氣或血液所含酒精成分超過道路交通法令規定標準者
        。．．．」。復按道路交通安全規則第一百十四條第二款規定：汽車駕駛人
        飲酒後其吐氣所含酒精成分超過每公升○‧二五亳克以上者，不得駕車。查
        本件被保險人馮長榮於事故發生後經送醫急救時，其血液中酒精濃度為157m
        g/dL，該檢驗值約相當於血液中酒精濃度0.157%，呼氣濃度0.785mg/L，已
        超過上述道路交通安全規則所定標準，依上開保險契約約定，此屬被告除外
        責任，被告本得拒絕理賠。
  （二）按刑法第一八五條之三規定：「服用毒品、麻醉藥品、酒精或其他相類之物
        ，不能安全駕駛動力交通工具而駕駛者，處一年以下有期徒刑、拘役或三萬
        被告自得拒絕理賠。又保險所擔當者為危險，在客觀上係不可預料或不可抗
        力之事故，在主觀上為對災害所懷之恐懼，即因災害而受之損失，故危險之
        發生不僅須不確定，非故意，且危險及其發生須為適法，而酒後駕車依刑法
        第一百八十五條之三既為犯罪行為，該行為造成之危險即非適法，非保險所
        擔當之危險，被告拒絕理賠，亦屬有理。
  （三）本件被保險人馮長榮酒後騎車，且血液中酒精濃度高達157mg/dL，依醫學界
        研究，此時一般人動作言語已然遲鈍，更依中央警察大學交通學系暨交通管
        理研究所蔡中志教授之研究，人類在飲酒後駕駛車輛，有二項對駕駛者有重
        大之影響，即視覺能力變差及運動反射神經遲鈍。易言之，酒後駕車對光線
        的適應變差，會導致看不清行駛路線與車前狀況，無法正確操控車輛，神經
        反應遲鈍，且據許多相關研究指出：呼氣酒精濃度達0.25mg/L以上或血液中
        酒精濃度達0.05%（即50mg/dL）以上時，將使駕車者發生複雜技巧障礙、駕
        駛能力變壞，肇事率比未飲酒時加倍提高，而在呼氣酒精濃度到達0.75mg/L
        以上或血液中酒精濃度達0.15%（即150mg/dL）以上時，已屬明顯酒醉、步
        履蹣跚狀態、肇事率比未飲酒時又高二十五倍以上，是苟被保險人馮長榮未
        飲酒，伊當會注意車前狀況，知悉訴外人郭明峰對向來車而即時能有所防範
        ，從而可防免事故發生，故縱有訴外人郭明峰之違規，本件事故之發生與被
        保險人酒後駕車仍有直接關聯。再者，依台南市警察局交通事故處理小組案
        件移辦單及道路交通事故調查報告表：「馮長榮酒後駕駛（經奇美醫院酒精
        血液抽測濃度值157mg/dl，換算呼氣值為0.785mg/l）」、台灣台南地方法
        院檢察署檢察官相驗結果報告「死亡原因」：「馮長榮．．．酒後騎ＮＩＳ
        —９６９號牌機車」、及鈞院九十一年度交簡字第三七號刑事簡易判決事實
        部分及理由欄一、犯罪事實：「馮長榮後經檢測血液酒精濃度結果為157
        mg/dl」之記載，顯見偵查及審判機關已認定事故發生與被保險人馮長榮酒
        後駕車有關，否則不致為上述記載。
  （四）訴外人郭明峰偵查時稱：事故發生時伊僅有四十多公里時速，尚未超過當地
        速限五十公里時速，另據相驗卷內道路交通事故調查報告表所繪事故現場圖
        及現場蒐證照片，訴外人郭明峰僅跨行對向車道之一部分，其左側車身距馬
        路邊緣尚有一點六公尺寬度，馬路旁即為空地，是被保險人馮長榮如未飲酒
        ，仍應有足夠反應時間及空間可為閃躲。又台大醫學院鑑定結果認：「本案
        馮長榮先生血液中酒精濃度達157mg/dL，無法排除其駕駛能力不受酒精之影
        響」、「受害者馮長榮先生酒後駕車，尚難排除其間接之因果關係」。是依
        首揭契約約定，本件被告拒絕理賠，應屬有理。至於台南區車輛事故鑑定委
        員會及台灣省車輛行車事故覆議鑑鑑定委員會雖均稱被保險人馮長榮無肇事
        因素，惟其所謂「有無肇事因素」，與本案兩造所爭執之被保險人馮長榮酒
        後駕車與事故發生「有無因果關係」，概念並非一致，前述委員會實係基於
        被保險人馮長榮並非車禍肇事者，而係被害人，故認被保險人馮長榮「無肇
        事因素」，對於被保險人馮長榮酒後駕車與事故發生間因果關係有無，並未
        實際進行判斷。退步言，縱認前述委員會認被保險人馮長榮飲酒與事故無關
        ，亦與揭台大醫學院專業鑑定有違，自非可採，是不能以該會所謂被保險人
        馮長榮無肇事因素，即認其飲酒與事故無涉。
  （五）凡一原因足以引起保險事故，該原因亦未中斷，則該原因與保險事故間應即
        有「直接因果關係」。本件被保險人馮長榮倘未飲酒，伊當能注意車前狀況
        ，能即時防範對向來車，從而可防免事故發生，故本件事故發生與其酒後駕
        車原應有因果關係，其間因果歷程並未中斷，從而事故發生與被保險人馮長
        榮酒後駕車即應有直接因果關係，雖台大醫學院鑑定意見僅謂被保險人馮長
        榮酒後駕車與事故發生為間接因果關係，然基上說明，所謂「直接」或「間
        接」因果關係乃特別法律用語，應由審判機關依法獨立認定，不應委諸非法
        律專業者判斷，故亦不能以此否認有直接因果關係。
  （六）保險固屬最大誠信契約，惟前開保險契約除外條款之約定，其意旨應在於限
        制被保險人及受益人因故意或重大過失之不當行為使保險事故發生而獲取不
        當之利益，以及保障保險人僅需於事前經其評估並願承受之風險範圍內負擔
        可能給付保險金之利益。如被保險人飲酒後駕（騎）車，其吐氣或血液所含
        酒精成份超過道路交通法令規定標準，應足推定被保險人有故意或重大過失
        將自己置於極易致傷或死亡之高危險環境中，若就此情形仍由保險人負擔給
        付保險金之義務，不但易使被保險人或受益人獲得不當利益，且已逾越保險
        人所願承擔之合理風險。既然，上開除外條款之約定，旨在於限制被保險人
        及受益人因故意或重大過失之不當行為使保險事故發生而獲取不當之利益，
        以及保障保險人僅需於事前經其評估並願承受之風險範圍內負擔可能給付保
        險金之利益。是以，在解釋被保險人死亡、殘廢或傷害是否直接因被保險人
        犯罪行為或被保險人飲酒後駕（騎）車其吐氣或血液所含酒精成分超過道路
        交通法令規定標準時，該犯罪行為或酒後駕駛行為如係導致被保險人死亡、
        殘廢或傷害之不可或缺之因素，即可認符合前開條款中『直接因下列事由致
        成死亡、殘廢或傷害』。本件既不能排除被保險人馮長榮飲酒與其車禍死亡
        有關，該行為即係導致其死亡之不可或缺因素，應可認被保險人馮長榮酒後
        駕車符合保險契約除外責任條款，則被告拒絕理賠，即屬有理
  三、證據：提出興農傷害保險保險單、台灣台南地方法院檢察署九十一年度偵字第
      一五八七號起訴書、施文森著「傷害保險」第十八頁、「酒後駕車對交通安全
      之影響」之研究報告、最高法院八十六年度台上字第二一四一號判決書、台灣
      高等法院花蓮高分院九十年度保險上字第九五號判決書、台灣高等法院八十六
      年度保險上字第三七號判決書各一件為證（以上均為影本），並請求調取台灣
      台南地方法院檢察署九十一年度偵字第一五八七號偵查卷，請求將本件車禍肇
      事資料送請台灣省台南區行車事故鑑定委員會、台灣省車輛行車事故覆議鑑定
      委員會鑑定：（一）馮長榮駕車有無違規過失？（二）馮長榮之違規或過失與
      車禍間有無因果關係，及請求將本件車禍肇事資料送請台灣大學醫學院鑑定：
      （一）馮長榮血液中酒精濃度達157mg/dl，是否影響其駕駛能力？（二）馮長
      榮酒後駕車與車禍事故間有無因果關係？（三）台南區行車事故鑑定委員會南
      鑑字第九一０八八二號鑑定意見，有無不當？
丙、本院依職權調取本院九十一年度交訴字第八０號過失致死案卷。
    理    由
一、按訴狀送達後，原告不得將原訴變更或追加他訴。但有下列各款情形之一者，不
    在此限：三擴張或減縮應受判決事項之聲明者，民事訴訟法第二百五十五條第一
    項第三款定有明文。查原告原起訴請求：「被告應給付原告新台幣三百萬元，及
    自民國九十一年一月十五日起至清償日止，按週年利率百分之五計算之利息」（
    見本院卷第四頁），嗣原告於起訴狀繕本送達後，而於本院九十一年六月十九日
    準備程序期日，當庭聲明其上開請求遲延利息之起算日，更正為自九十一年一月
    三十日起算，另遲延利息之利率，則更正為按週年利率百分之十計算（見本院卷
    第三十頁），此分屬減縮、擴張應受判決事項之聲明，核與民事訴訟第第二百五
    十五條第一項第三款規定，尚無不合，應予准許，合先敘明。
二、本件原告主張：原告於九十年十月二十四日，以其為要保人，其父馮長榮為被保
    險人，向被告投保保險金額三百萬元之「興農傷害保險」，並指定其為受益人。
    惟被保險人馮長榮於九十一年一月六日下午六時許騎機車行經台南市○○路○段
    安南高幹二二四號前，突遭訴外人郭明峰駕駛車號３Ｓ—１６０７號吉普車違規
    超車，跨越黃色虛線駛入對向車道撞擊，致被保險人馮長榮人車倒地，經送醫急
    救不治死亡。然原告於九十一年一月十四日填具理賠申請書，向被告申請被保險
    人馮長榮因上述車禍意外身故之保險金三百萬元，被告竟以本件車禍係被保險人
    馮長榮酒後騎車造成，依保險契約第九條第一項第三、四款之除外責任約定，拒
    絕理賠，惟被保險人馮長榮於本件車禍後送醫之酒測值，固高於交通法令規定之
    標準，然無確切之証據可以証明影響其駕駛能力已達不能安全駕駛之程度，且未
    經法院審理認定，被告所辯被保險人馮長榮酒後駕車，已達不能安全駕駛之「犯
    罪行為」，並無實據；又被保險人馮長榮發生車禍事故，係因訴外人郭明峰違規
    超車之外來力量突然介入所致，此與被保險人馮長榮是否酒後駕車並無直接因果
    關係，自與保險契約除外責任約定無關，則原告既為保險契約指定之受益人，被
    告自應依約給付保險金，爰依保險契約之法律關係，訴請被告給付如聲明所示之
    保險金及遲延利息等語。
三、被告則以：被保險人馮長榮酒後騎車，且於車禍後送醫急救之血液酒精濃度達
    157mg/dL，呼氣濃度0.785mg/L，符合刑法第一百八十五條之三所規定「不能安
    全駕駛」之構成要件，為一犯罪行為，符合保險契約第九條第一項第三款之除外
    責任約定，又被保險人馮長榮之酒測值已逾道路交通安全規則所訂標準值，並在
    此等情形下「直接」發生車禍死亡，亦符合保險契約第九條第一項第四款除外責
    任之約定，伊無須負給付系爭保險金之責任等語，資為抗辯。
四、查本件有關原告主張：原告於九十年十月二十四日，以其為要保人，其父馮長榮
    為被保險人，向被告投保保險金額三百萬元之「興農傷害保險」，並指定其為受
    益人。惟被保險人馮長榮於九十一年一月六日下午六時許騎機車行經台南市○○
    路○段安南高幹二二四號前，遭訴外人郭明峰駕駛車號３Ｓ—１６０７號吉普車
    違規超車，跨越黃色虛線駛入對向車道撞擊，經送醫急救不治死亡，雖原告於九
    十一年一月十四日填具理賠申請書，向被告申請被保險人馮長榮因上述車禍意外
    身故之保險金三百萬元，然為被告拒絕理賠之事實，業據提出興農傷害保險保險
    單、台灣台南地方法院檢察署九十一年度偵字第一五八七號起訴書、相驗屍體証
    明書、理賠申請書、被告通知函各一件為證（見本院卷第十一至二十頁），且為
    被告所不爭執，堪信為真實。
五、又原告主張被告對於被保險人馮長榮因車禍意外身故，依約應給付系爭保險金等
    情，則為被告否認，並以前揭情詞置辯。是本件兩造爭執者，厥為被保險人馮長
    榮酒後駕車因車禍意外身故，是否合乎保險契約第九條第一項第三、四款：「被
    保險人直接因下列事由致成死亡、殘廢或重大燒燙傷時，本公司不負給付保險金
    的責任：三、被保險人之犯罪行為。四、被保險人飲酒後駕（騎）車，其吐氣或
    血液所含酒精成分超過道路交通法令規定標準者。」之除外責任約定﹖茲查：
（一）按保險契約之解釋，應探求契約當事人之真意，不得拘泥於所用之文字；如有
      疑義時，以作有利於被保險人之解釋為原則，保險法第五十四條第二項定有明
      文。此觀前開附約條款第一條第三項載明：「本附約的解釋，應探求附約當事
      人的真意，不得拘泥於所用的文字；如有疑義時，以作有利於被保險人的解釋
      為準」亦明。又民法上確定因果關係限界之學說，有條件說、原因說及相當因
      果關係說等三說。其中原因說，認定多數條件中之一條件為原因，餘則為條件
      ，原因與結果間有因果關係，其餘條件與結果無因果關係，復有所謂直接條件
      說等。衡以民事損害賠償之債中，因果關係為賠償原因之事實與損害間之客觀
      的關係，就賠償責任之成立言，採通說之相當因果關係說固有所據，惟於保險
      人就保險契約條款內「直接因」各該除外責任事由所涉免責要件，即應斟酌用
      字，善加探求真意，嚴格限制因果，宜採直接條件說或如直接因果關係說，俾
      為有利於被保險人之解釋，庶符保險為最大誠信契約之理念。
（二）依卷附道路交通事故調查表所示（見相驗卷第七頁），被保險人馮長榮騎乘之
      機車經撞擊後，倒置於台南市○○路○段東往西方向之距離路肩一點六公尺之
      空地，車輛撞擊碎片則散落於機車倒置附近之路肩與車道處，被保險人馮長榮
      之安全帽及血跡則落在公學路六段安南高幹二二四號左側之距路肩二點五公尺
      處，而訴外人郭明峰駕駛沿公學路六段西往東行駛之車號３Ｓ—１６０７號吉
      普車，則停放在對向之公學路六段東往西之車道內，其車身左側距公學路六段
      東往西之路肩處為一點六公尺，已幾近該三點一公尺車道寬度之二分之一，可
      徵本件車禍肇事，係因訴外人郭明峰駕車輛跨越中間線，違規駛入對向車道，
      撞擊被保險人馮長榮於車道正常騎乘之機車甚明，此與訴外人郭明峰於警訊及
      偵查中自承：「我於九十一年元月六日十八時駕駛３Ｓ—１６０７號自小客車
      在公學路六段安南高幹二二四號前肇事；沿公學路六段西向東行駛至事故地點
      時因要閃避前方二部不詳車號之機車而向左作超車時，當時我同向正前方也有
      一部貨車也在作超車，所以未看見一部自公學路六段東向西駛來之ＮＩＳ—９
      ６９號重機車而發生相撞肇事；我未看見對方；車速大約五十公里；車子左前
      保桿凹、左後視鏡斷、左前車輪破、左前側葉子板凹損」、「我自西往東，在
      公學路上前面有二輛機車並排，我前面有一貨車，貨車想要超過此二機車，我
      跟在該貨車後，機車撞到我左邊保險桿；我的車進入對方車道，才撞及機車」
      等語（見相驗卷五至六、十五至十六頁），互核相符；又本院將本件車禍事故
      送請台灣省台南區車輛行車事故鑑定委員會鑑定結果，認：「一、郭明峰駕駛
      小客貨車，超車不當，為肇事原因。二、馮長榮無肇事因素（血液酒精濃度測
      定值超過標準駕駛重機車有違規定）」，而台灣省車輛行車事故覆議鑑定委員
      會覆議結果，同認：照原鑑定意見，惟意見一、文詞改為「郭明峰夜晚駕駛自
      小客貨車，於對向車道有來車交會時違規超車，為肇事原因」，且台大醫學院
      鑑定結果亦認：「二、本案肇事之直接因果關係，主係肇事者郭明峰先生逆向
      超車所致。受害者馮長榮先生酒後駕車，尚難排除其間接之因果關係」等語，
      亦有上開鑑定機關九十一年七月二十六日南鑑字第九一０八八二號函、九十一
      年十月十四日府覆議字第九一二○四六號函、九十一年十一月一日（九一）醫
      密字第二三一三號函及附鑑定意見書各一份（見本院卷第一０一至一０三、一
      四八、一五四、一五五頁）在卷可參，此外，訴外人郭明峰所犯過失致人於死
      案件，亦經本院判處其有期徒刑五月，如易科罰金以三百元折算一日，緩刑二
      年確定，此經核閱本院九十一年度交訴字第八０號過失致死案卷屬實，並有本
      院九十一年度交簡字第三七號刑事簡易判決一份在卷可憑。準此，本件被保險
      人馮長榮於未遭撞擊前，其騎乘之機車係在公學路六段東往西方向之車道上正
      常行駛，並無肇事因素，實因訴外人郭明峰疏於注意車前狀況，於對面有來車
      交會時，猶貿然尾隨同向前方貨車之後，跨越行車分向線，違規駛入被保險人
      馮長榮之對向車道，而欲超越前方之二輛機車，以致看見對向車道被保險人馮
      長榮騎乘之機車時，業已避剎不及，而迎面撞擊被保險人馮長榮騎乘之機車，
      始肇致本件車禍之發生，故訴外人郭明峰自應對本件車禍負完全責任，應無疑
      義。
（三）本件被保險人馮長榮於九十一年一月六日發生車禍後，經送奇美醫院急救時，
      其血液中酒精濃度為157mg/dL，該檢驗值約相當於血液中酒精濃度0.157%  ，
      呼氣濃度0.785mg/L，有該院藥毒物檢驗單一紙在卷可稽（見相驗卷第五頁）
      ，且為兩造所不爭。按諸汽車駕駛人飲用酒類或其他類似物後其吐氣所含酒精
      濃度超過每公升○．二五毫克或血液中酒精濃度超過百分之○．○五以上者，
      不得駕車（道路交通安全規則第一百十四條第二款參照），可見被保險人馮長
      榮於車禍事故發生當時血中酒精濃度超出前項法規標準值，堪認被保險人馮長
      榮確有酒後駕車之情事。雖被告以法務部於八十八年五月十一日召開「研商訂
      定刑法第一百八十五條之三服用毒品、麻醉藥品、酒類或其他相類之物，不能
      安全駕駛交通動力工具之認定標準」會議，會中討論認為對於酒精濃度呼氣已
      達每公升五五毫克（○‧五五mg/L）或血液酒精濃度達一一％以上，則肇事率
      為一般正常人之十倍，即屬不能安全駕駛，而符合刑法第一百八十五條之三之
      構成要件，屬犯罪行為等詞為辯，惟微論本件保險契約，被告前依財政部八十
      五年九月十日台財保字第八五二三七００六八號函頒修正「傷害保險單示範條
      款」而報請核准時，該「傷害保險單示範條款」第七條第三款，已有關於被保
      險人「犯罪行為」除外責任之明訂（見本院卷第二０四頁），而刑法第一百八
      十五條之三係於其後之八十八年四月二十一日始經修正公布，則該本件保險契
      約第九條第一項第三款所稱之「犯罪行為」，是否於訂定時即有排除同條項第
      四款事由之適用，而包括刑法第一百八十五條之三規定之罪在內？已非無疑。
      又所謂犯罪行為，須以法律明定有科以刑罰之行為始足當之（最高法院八十四
      年度台上字第一五四八號判決意旨參照），此徵諸「罪刑法定主義」，刑法第
      一百八十五條之三交通危險罪，酒後駕車須達不能安全駕駛之程度，始符合上
      開條文之構成要件，則以被告所舉之法務部會議結論所認行為人酒精呼氣測試
      ，如酒精濃度在每公升０．五五毫克以上即屬不能安全駕駛，係屬行政命令，
      其效力與刑法法律明定之構成要件有間，尚難率以援用；況本件車禍事故發生
      之前，被保險人馮長榮係於台南市○○路○段六九九巷七十二號住家騎車外出
      ，行至事故地點公學路六段時其車行時間已達約十五至二十分鐘，且被保險人
      馮長榮被撞擊之際，仍正常行駛在其車道內，而未見有因酒後駕車超速、蛇行
      、越線等任何違規情事，此亦為兩造所是認，自難遽認被保險人馮長榮於車禍
      當時有何不能安全駕駛之情事；參酌被保險人馮長榮飲酒過量騎車已因車禍意
      外身故，亦無從經法院審理認定係屬犯罪行為，是本件尚難徒憑被保險人馮長
      榮呼氣酒精濃度測試值超過每公升０．五五毫克以上，即認其已達不能安全駕
      駛之程度，而與刑法第一百八十五條之三構成要件相符。再縱認本件被保險人
      馮長榮於車禍當時，已因酒後駕車達不能安全駕駛之程度，而屬犯罪行為，然
      本件車禍肇事原因，乃係訴外人郭明峰疏於注意車前狀況，跨越行車分向線，
      違規駛入對向車道，因剎避不及，而撞擊被保險人馮長榮騎乘之機車，業如前
      述，可知被保險人馮長榮死亡之直接原因，乃係訴外人郭明峰之違規駕車行為
      所造成，被保險人馮長榮酒後駕車之犯罪行為，並不致於引致自己死亡之結果
      ，亦即，被保險人馮長榮非因自己之酒後駕車犯罪行為致死。準此，本件被保
      險人馮長榮酒後駕車之行為，不論是否該當於刑法第第一百八十五條之三之犯
      罪行為，均核與本件保險契約第九條第一項第三款除外責任「被保險人犯罪行
      為，直接致成死亡」要件不符，故被告辯稱被保險人馮長榮直接因己犯罪行為
      致成死亡云云，尚無可採。
（四）本件保險契約第九條第一項第四款復約定：「被保險人直接因下列事由致生死
      亡‧‧‧本公司不負給付保險金的責任：‧‧‧四、被保險人飲酒後駕（騎）
      車，其吐氣或血液含酒精成份超過道路交通法令規定標準者」，此按保險契約
      乃最大誠信契約，不容當事人一方故意使保險事故發生或不發生之最大原則，
      是解釋上，此一除外責任約款，應以被保險人飲酒後鴐（騎）車，其吐氣或血
      液所含酒精成份超過道路交通法令規定標準，致直接造成死亡者，保險人始可
      主張除外責任，而拒絕理賠保險金，亦即，被保險人飲酒過量駕（騎）車與保
      險事故之發生，必須有「直接因果關係」，否則，茍因其他因素乃至介入他人
      不法加害行為致直接造成保險事故發生，即令被保險人係酒後駕（騎）車無訛
      ，亦因其間欠缺直接因果關係，而不在此除外責任條款規範之範圍，是以，被
      保險人馮長榮之死亡如與上開除外責任規定事由無任何因果關係存在，被告自
      無依該除外責任條款主張免責拒絕理賠之餘地，乃屬當然。查本件被保險人馮
      長榮酒測值已逾道路交通安全規則所訂標準值固屬實在，然被保險人馮長榮發
      生車禍之原因，乃係訴外人郭明峰疏於注意車前狀況，跨越行車分向線，於對
      向車道有來車交會時，違規逆向超車駛入對向車道，而撞擊被保險人馮長榮騎
      乘之機車，被保險人馮長榮並無肇事因素，已如前述，顯見被保險人馮長榮飲
      酒過量駕車與保險事故之發生，並無「直接因果關係」，訴外人郭明峰違規逆
      向超車肇事，始為直接造成被保險人馮長榮死亡之原因，其間具有直接因果關
      係甚明，況被告對於被保險人馮長榮飲酒過量騎車與車禍之發生，是否具有「
      直接因果關係」，亦迄未舉證以實其說，是被保險人馮長榮雖酒後騎車，其吐
      氣或血液所含酒精成份超過道路交通法令規定標準，亦非導致其死亡之直接原
      因，而與保險事故之發生欠缺直接因果關係，自難認為合乎上述除外責任之約
      定，從而，被告辯稱本件應適用保險契約第九條第一項第四款之除外責任條款
      云云，自不可採。
（五）另被告雖舉台灣高等法院花蓮分院九十一年度保險上字第九五號民事判決為例
      ，認伊可以援引該案而於本件拒絕理賠云云，惟按台灣高等法院花蓮分院九十
      年度保險上字第九五號民事判決之理由欄四（二），已明確闡明「被保險人酒
      後駕（騎）車，其吐氣或血液所含酒精成份超過道路交通法令規定標準時，該
      酒後駕駛行為如係導致被保險人死亡、殘廢或傷害之不可或缺之因素，即可認
      符合前開條款中直接因下列事由致成死亡、殘廢或傷害部分之意旨」等語（見
      本院卷第六五頁），此與本院前開認定此一除外責任約款，乃指被保險人飲酒
      過量駕（騎）車與保險事故之發生，必須有「直接因果關係」而言，並無二致
      ，而本件被保險人馮長榮之意外身故，乃因訴外人郭明峰之不法加害行為所致
      ，而與其酒後駕車並無直接關聯性，則被保險人馮長榮酒後駕車之行為，尚非
      導致其死亡之不可或缺之因素，應無疑義，況台灣高等法院花蓮分院九十一年
      度保險上字第九五號之案例事實，乃被保險人林某於夜間駕駛某酒後駕駛重型
      機車，未注意車前狀況，撞上停放路旁之小貨車，為肇事主因，其個案情節與
      本件被保險人馮長榮毫無肇事因素之情不同，當無將二案等同處理之必要。另
      外，被告雖又援引台大醫學院鑑定結果所稱：「本案馮長榮先生血液中酒精濃
      度達157mg/dL，無法排除其駕駛能力不受酒精之影響」、「受害者馮長榮先生
      酒後駕車，尚難排除其間接之因果關係」等語（見本院卷第一五五頁），據以
      抗辯伊可拒絕理賠云云，然台大醫院之鑑定意見二、已明確指明本案肇事之直
      接因果關係，主係肇事者郭明峰先生逆向超車所致，亦如前述，又所謂「尚難
      排除其間接之因果關係」，依其字面意義理解，係指被保險人馮長榮之酒後駕
      車行為與本件車禍事故之發生間，有可能有間接之因果關係，但亦可能無間接
      之因果關係，並非明確認定二者間即有間接之因果關係，再者，姑不論被保險
      人馮長榮酒後駕車與車禍發生有無間接因果關係，既然絕非直接之因果關係，
      是縱依台大醫院上開鑑定意見，亦認被保險人馮長榮之死亡，並非直接因酒後
      駕車所致，則無疑義，自亦無本件保險契約第九條第一項第四款除外責任約款
      之適用，是被告上開所辯，亦無可採。
六、按保險法所稱受益人，指被保險人或要保人約定享有賠償請求權之人，要保人或
    被保險人均得為受益人，保險法第五條定有明文。本件保險契約既約定以原告為
    受益人，且被告抗辯之前開除外責任均不可採，準此，原告本於保險契約之法律
    關係，請求被告應給付原告保險金三百萬元，及自被告受理理賠後之十五日起，
    即九十一年一月三十日起至清償日止，按約定週年利率百分之十計算之遲延利息
    ，即有理由，應予准許。
七、兩造陳明願供擔保，分別聲請宣告假執行及免為假執行，經核尚無不合，爰分別
    酌定相當擔保金額准許之。
八、兩造其餘之攻擊或防禦方法及証據，經本院斟酌後，認為均與本判決之結果不生
    影響，自無逐一詳予論駁之必要，併此敘明。
九、據上論結，本件原告之訴為有理由，依民事訴訟法第七十八條、第三百九十條第
    二項、第三百九十二條，判決如主文。
中      華      民      國    九十二    年      一      月      七      日
                                臺灣臺南地方法院民事第三庭
~B審判長法官  王金龍
~B法      官  林逸梅
~B法      官  張銘晃
右為正本係照原本作成。
如對本判決上訴，須於判決送達後廿日內向本院提出上訴狀。
中      華      民      國    九十二    年      一      月      八      日
~B法院書記官  鄭吉裕


司法院資訊處製作；財團法人民間司法改革基金會備份。
